【裁判字號】    90,上易,994
【裁判日期】    900823
【裁判案由】    傷害等
【裁判全文】
臺灣高等法院臺南分院刑事判決            九十年度上易字第九九四號        Ｇ
      上  訴  人  臺灣嘉義地方法院檢察署檢察官
      被      告  己  ○○○
右上訴人因被告傷害等案件，不服臺灣嘉義地方法院八十九年度易字第七四號中華
民國九十年二月十三日第一審判決（起訴案號：臺灣嘉義地方法院檢察署八十九年度
偵字第四四二六號），提起上訴，本院判決如左：
      主      文
原判決有關己○○○、戊○○、丁○○○、甲○○公然侮辱及己○○○傷害部份暨己○○○所定執行刑均撤銷。
丁○○○、戊○○、甲○○共同公然侮辱人，各處罰金貳仟元，如易服勞役均以參佰
元折算壹日。
己○○○共同以強暴公然侮辱人，處拘役肆拾日，如易科罰金以參佰元折算壹日；又
共同傷害人之身體，處拘役伍拾日，如易科罰金以參佰元折算壹日；應執行拘役捌拾
日，如易科罰金以參佰元折算壹日。
乙○○部份及丁○○○、戊○○被訴傷害部分上訴駁回。
      事      實
一、己○○○、戊○○、乙○○、丁○○○、甲○○、蘇育源、蘇國風（後二人未據
    起訴）等七人，於民國（下同）八十九年七月五日下午四時許，因認丙○○與其
    夫吳明原（按己○○○、丁○○○為吳明原之姊，甲○○為吳明原之妹，蘇育源
    、蘇國風分別為己○○○之丈夫、兒子，戊○○為丁○○○之女兒，乙○○為戊○○之夫）對其父親吳樹生前不孝順，於吳樹意外車禍死亡後，又要求分配賠償
    金及繼承遺產，遂心生不滿，共同前往丙○○位嘉義縣太保市○○路九十巷八七
    弄九號住處，己○○○、戊○○、丁○○○、甲○○等四人基於公然侮辱之犯意
    連絡，在不特定人或多數人直接得以共見共聞之狀態下，分持冥紙在丙○○上開
    住處外庭院拋灑，足以使丙○○感覺難堪，適丙○○正在鄰居蔡守鑫屋外，見狀
    即返家阻止，而與己○○○發生口角，己○○○遂與蘇國風另行起意，基於公然
    強暴侮辱之犯意連絡，共同持乙○○車上工作用之紅色噴漆，往丙○○上開住處
    四處噴灑，並在丙○○住處牆壁上噴上「不孝子」等字樣，亦足使丙○○備感難
    堪，己○○○又另與蘇育源、蘇國風共同基於傷害之犯意連絡，共同毆打丙○○
    ，致丙○○受有頭部外傷合併腦震盪，下巴、左手臂、腹部多處挫傷等傷害。
二、案經被害人丙○○訴由及嘉義縣警察局水上分局報請台灣嘉義地方法院檢察署檢
    察官偵查起訴。
      理  由
壹、有罪部分：
一、訊據被告己○○○對其至告訴人丙○○住處拋灑冥紙、等事實坦承不諱，
    然矢口否認有傷害之犯行，辯稱：其當日雖有與告訴人發生拉扯，但並未毆打告
    訴人云云；被告戊○○、丁○○○、甲○○固坦承有至告訴人住處拋灑冥紙等事
    實，然矢口否認有公然侮辱之犯行，均辯稱：其等灑冥紙係友人告知依禮俗給亡
    者吳樹報路，並無侮辱告訴人之意云云。惟查：
（一）右揭事實業據告訴人丙○○於警訊、偵審中指述綦詳，核與目擊證人即丙○○
      之鄰居巫賴秀盆於偵查及原審調查時、蔡守鑫於原審調查時證述之情節相符，
      並有現場照片附於警卷可稽，足見被告己○○○、戊○○、丁○○○、甲○○
      等四人確有至告訴人處拋灑冥紙，被告己○○○及未起訴之蘇國風有在臺灣省
      住處噴紅漆之犯行。
（二）就拋灑冥紙一節，被告雖稱係友人告知依禮俗給亡者吳樹報路，並無侮辱告訴
      人之意云云。然被告戊○○於警訊中業已供稱：「因為我舅舅吳明原及舅媽丙○○，對我外公吳樹不孝順，因為我外公在世前，就沒奉養，死後也未回來處
      理我外公的後事，並且在我外公車禍死亡後，回來要求我外公的遺產及車禍死
      亡理賠金二佰萬元現金，我們不答應，所以我們【家族大家商量後】，才會去
      我舅舅家中【灑冥紙】。」（參見警卷第四頁正、反面）；而被告己○○○於
      警訊中亦供稱：「因為丙○○夫婦不孝順。」（參見警卷第二頁）；被告丁○○○除於警訊中供稱：「因家務事，他（指丙○○）對父母不孝，所以到丙○○家中灑冥紙，【出口氣】。」（參見警卷第七頁參見），於原審調查時亦供
      稱：「當日我們是【非常生氣】，因為在調解時（指吳樹賠償金事宜），我弟
      弟說只有要處理我爸爸的事，不願意處理母親的事，原本要抬棺木去抗議，後
      來我說沒必要，所以【才只去灑冥紙】。」（參見原審八十九年十月二十日訊
      問筆錄）。由被告上開供述，在在足證被告等係因不滿告訴人夫妻對吳樹夫妻
      之態度及吳樹賠償金分配問題，才至告訴人家中【拋灑冥紙出氣】，並非渠等
      事後所稱係依照禮俗為亡者吳樹報路，殆無疑義。
（三）而有關噴紅漆一節，被告己○○○對其母子另有噴紅漆之行為，並無異言，被
      告己○○○於警訊時亦供稱：「我們到達丙○○家中只想灑冥紙後即離去，但
      因丙○○與我拉扯：：：，我才生氣持油漆噴丙○○及丙○○家中牆壁。」（
      參見己○○○八十九年七月七日警訊筆錄），於本院調查時並強調：「冥紙是
      我在路上下去買的：：係因開乙○○車子行李箱拿冥紙時看到乙○○工作用之
      噴漆，所以就拿出來噴」等語，而共同被告乙○○及有灑冥紙之其他被告戊○○、丁○○○、甲○○亦均未料到被告己○○○會噴漆（均參見本院九十年七
      月三十一日訊問筆錄），參以被告戊○○等人自警訊即稱當時商議僅去灑冥紙
      等情，足見被告己○○○及其子蘇國風之所以會再加以噴漆，係因己○○○與
      丙○○拉扯之衝突之後，因氣憤，才與其子蘇國風自行以噴漆之暴力侮辱犯意
      對告訴人住處噴漆，此犯意應已超出當時與戊○○、丁○○○、甲○○等人商
      議之範圍。
（四）至於被告己○○○又另與蘇育源、蘇國風共同毆打丙○○，致丙○○受有頭部
      外傷合併腦震盪，下巴、左手臂、腹部多處挫傷等傷害之事實，亦據告訴人丙○○指訴綦詳，核與證人巫賴秀盆、蔡守鑫證述之情節相符，並有告訴人診斷
      證明書一份附卷，而觀之告訴人之傷勢為：「頭部外傷合併腦震盪，下巴、左
      手臂、腹部多處挫傷」，應非單純被告己○○○與告訴人丙○○間之拉扯所致
      ，顯見告訴人係遭被告等人圍毆以致受傷。
（五）綜上所述，足見被告己○○○、戊○○、丁○○○、甲○○等四人所辯無公然
      侮辱之意；被告己○○○所辯非故意傷害告訴人云云，應係事後卸責之詞，不
      足採。是本件事證明確，被告己○○○、戊○○、丁○○○、甲○○等四人之
      犯行，均堪認定，自應依法論科。
二、核被告甲○○、戊○○、丁○○○三人所為均係犯刑法第三百零九條第一項之公
    然侮辱罪；被告己○○○所為毆打告訴人之行為，係犯刑法第二百七十七條第一
    項之普通傷害罪，又其所為灑冥紙及噴紅漆之行為，所侵害之法益均為告訴人一
    人之感情名譽之安全，且係一次性之侵害，而刑法第三百零九條第二項係同法條
    第一項之特別規定，是其所為係犯刑法第三百零九條第二項之公然強暴侮辱罪，
    公訴人漏未斟酌此點，認被告己○○○所為係犯刑法第三百零九條第一項之公然
    侮辱罪，尚有未洽，惟其基本事實同一，本院自應予審理，並變更起訴法條。又
    共同正犯之所以應對其他共同正犯所實施之行為負其全部責任者，以就其行為有
    犯意之聯絡為限，若他犯所實施之行為，超越原計畫之範圍，而為其所難預見者
    ，則僅應就其所知之程度，令負責任，未可概以共同正犯論（最高法院五十年度
    台上字第一０六０號判例參照）。本件被告被告己○○○、甲○○、戊○○、丁○○○四人間，原本之謀意僅係至告訴人住處拋灑冥紙，至於被告己○○○及其
    子噴漆係私自所為，超越原計畫之範圍，且為其他被告所難預見者，則被告甲○○、戊○○、丁○○○僅就公然侮辱犯行與被告己○○○間，有犯意之聯絡及行
    為之分擔；被告己○○○就強暴侮辱部份與未起訴之蘇國風間；就傷害犯行與未
    起訴之蘇育源、蘇國風間，均有犯意之聯絡及行為之分擔，亦均為共同正犯。被
    告己○○○所犯上開強暴侮辱及傷害二罪間，犯意各別，行為不同，應分論併罰
    。
三、原審就被告被告己○○○、戊○○、丁○○○、甲○○公然侮辱及被告己○○○
    傷害部份予以論罪科刑，固非無見，惟查：（一）原審就傷害部份雖於事實欄有
    記載，然理由欄對傷害部份之認定幾未說明，且就被告所辯僅係拉扯何以不採，
    亦未說明，理由尚嫌不備。（二）原判決就被告甲○○、戊○○、丁○○○三人
    為何未與被告己○○○共犯暴力侮辱（噴漆）一節，未加論述，原審認被告己○○○就單純公然侮辱（拋灑與冥紙）與其等三人並非共同正犯，亦有誤會。（三
    ）原判決判處被告等人拘役或罰金，理由卻未說明諭知易科罰金或易服勞役之折
    算標準，亦有疏漏。檢察官上訴意旨雖未指摘及此，但原判決既有前述可議之處
    ，此部分即屬無可維持，應由本院將原判決有關被告己○○○、戊○○、丁○○○、甲○○公然侮辱及被告己○○○傷害部份予以撤銷改判。又被告己○○○犯
    數罪，巳定應執行之刑，此部分既經上訴而撤銷，原定之執行刑亦失所附麗，應
    併予撤銷。復按告訴人丙○○指摘被告等人霸佔公公吳明原財產等情及被告等人
    指摘告訴人夫妻不孝等情何者有理，本應訴諸法律，依法解決，就兩造所述何者
    較為有理，本院雖不作認定，然被告己○○○、戊○○、丁○○○、甲○○等人
    至告訴人住處拋灑冥紙之作為，卻極為可議，尤其被告己○○○甚至在住處噴漆
    ，更是不足取，若予輕縱，無意助長時下動輒至人處所拋灑冥紙、噴漆，甚至抬
    棺抗議之歪風，對社會治安之危害極大，本院審酌上情及分別審酌被告等人犯罪
    之動機、目的、手段，與告訴人間為親屬關係、被告己○○○犯罪情節較其他被
    告為重、告訴人之傷情非輕、被告等人犯後態度等一切情狀，分別量處如主文第
    二、三項所示之刑，並就所量處之拘役、罰金，併諭知易科罰金或易服勞役之折
    算標準，亦資懲儆。
貳、無罪部分：
一、公訴意旨另以：被告丁○○○、戊○○、乙○○於八十九年七月五日下午四時許
    ，基於傷害之犯意聯絡，在告訴人上開住處，由丁○○○喊打令下，乙○○、戊○○即共同毆打告訴人，至告訴人受有頭部外傷併腦震盪、右後部頭皮下血腫、
    下巴瘀青血腫、右前胸、腹部挫傷及兩手臂抓傷等傷害，因認被告等均涉有共同
    傷害之犯行。
二、按犯罪事實應依證據認定之，無證據不得推定其犯罪事實，刑事訴訟法第一百五
    十四條定有明文，又按認定不利於被告之事實，須依積極證據，苟積極證據不足
    為不利於被告事實之認定時，即應為有利於被告之認定，更不必有何有利證據（
    最高法院三十年上字第八一六號判例參照）。又告訴人之告訴，本以使被告受刑
    事訴追為目的，故其陳述是否與事實相符，自應調查其他證據，以資審認，茍其
    所為攻擊之詞，尚有瑕疵，則在此瑕疵未予究明以前，即不能據採為斷罪之基礎
    ，此亦有最高法院六十九年台上字第一五三一號判例意旨參照。
三、本件公訴人認被告等涉有共同傷害犯行，無非以告訴人之指訴、診斷證明書及巫
    賴秀盆之證詞，並推測告訴人之傷勢顯係多人所為等為據。然訊據被告丁○○○
    、戊○○、乙○○均堅決否認有傷害之犯行，均辯稱：當時場面很亂，有看見被
    告己○○○與告訴人拉扯，蘇國風與被告蘇育源過去將被告己○○○及告訴人拉
    開，其等均未靠近告訴人，亦未毆打告訴人等語。經查：
（一）告訴人初於警訊中陳稱係有被告己○○○、戊○○、乙○○等人毆打其，被告
      丁○○○及甲○○在旁吆喝叫人打其，嗣又於偵查中改稱係丁○○○一聲令下
      ，被告己○○○、戊○○、乙○○、蘇育源等人一擁而上打其，其指訴前後顯
      有不一，告訴人此部份之指訴是否可採已非無疑，而綜合證人巫賴秀盆於偵查
      中證稱：「有二、三個男子壓住他（指告訴人）打他，我叫他們不要打了」「
      （問：有無看到女人在打他？）沒有，我看到的是男人在打他」「不知是誰，
      無法指認。」等語（偵查卷第十七頁反面，第十八頁參見），證人蔡守鑫於本
      院證稱：「有二個男生在打丙○○。」「但我確定有看到二個男的打丙○○。
      」「（問：除了打丙○○的二人之外，其他人在何處？）零零散散的站在旁邊
      。」等語（參見原審八十九年十月二十日訊問筆錄），亦僅足證明本件案發當
      時確有二名男子毆打丙○○，而參之證人蘇國風於原審中證稱：「其母己○○○先與告訴人發生拉扯，其即過去拉開二人，因拉不開，其父蘇育源才又過去
      拉開二人」等語（參見原審九十年一月五日訊問筆錄），足見當時與告訴人接
      近之之人應僅有被告己○○○及未起訴之蘇育源、蘇國風父子二名男子。
（二）又告訴人所稱有拉到被告乙○○之衣服，以資證明被告乙○○有參與毆打之行
      為，然告訴人丙○○於本院調查時堅稱係被告乙○○用腳踹伊，於偵查中卻係
      稱係「蘇育源」用腳踢我（參見偵查卷第二十六頁），且對被告乙○○如何出
      手毆打亦未能詳細說明，參以被告戊○○、乙○○均稱告訴人所抓住之衣服為
      蘇國風所有，足見被告乙○○並未出手毆打告訴人，所謂出手毆打之男子應係
      指蘇育源、蘇國風父子。
四、綜上所述，依現有證據尚無法據而驟認被告丁○○○、戊○○及乙○○確有毆打
    告訴人之傷害犯行。此外，本院復查無其他確切之積極證據足以證明被告等人有
    何如公訴人所指之傷害犯行，是被告丁○○○、戊○○、乙○○被訴共犯傷害之
    罪，尚屬不能證明。原審以不能證明被告丁○○○、戊○○、乙○○有犯傷害罪
    ，此部份諭知其等三人無罪，核無不合。檢察官依告訴人之請求上訴，指摘原判
    此部份採證不當，為無理由，此部份則應予駁回。
據上論結，應依刑事訴訟法第三百六十八條、第三百六十九條第一項前段、第三百六
十四條、第二百九十九條第一項前段，三百條，刑法第二十八條、第三百零九條第一
項、第二項、第二百七十七條第一項、第四十一條第一項、第四十二條第二項、第五
十一條第六款，罰金罰鍰提高標準條例第一條前段、第二條，判決如主文。
本案經檢察官羅清溪到庭執行職務。
中    華    民    國      九十      年      八      月      二十三      日
                                  臺灣高等法院臺南分院刑事第四庭
                                      審判長法官  陳    義    仲
                                            法官  宋    明    蒼
                                            法官  蔡    崇    義
右正本證明與原本無異。
不得上訴。
                                      法院書記官  李    育    儒
中    華    民    國      九十      年      八      月     二十七       日
附錄本案論罪科刑法條全文：
刑法第三百零九條：
公然侮辱人者，處拘役或三百元以下罰金。
以強暴犯前項之罪者，處一年以下有期徒刑、拘役或五百元以下罰金。


司法院資訊處製作；財團法人民間司法改革基金會備份。
